---
title: "Bilan ODJ 2025 : comparaison STOC & SHOC"
format: html
editor: visual
---

```{r}
library(readr)
```

## Contenu

Tendances ODJ et comparaison avec les observatoires STOC et SHOC

## Description du projet ODJ-STOC-SHOC

Décrire projet Marion, pourquoi nous nous posons ces questions, pourquoi c’est intéressant ?

2 suivis d’oiseaux depuis plus de 10 ans au national. Il faut s‘intéresser aux tendances calculées, ce qui fait émerger plusieurs questionnements. Qu’est-ce qu’on échantillonne, est ce que ce sont les mêmes populations ? Bien mettre en avant que ce ne sont pas les mêmes milieux.

Mise en avant des spécificités ODJ

Spécificités négatives et positives – bcp de données, milieu privé sans accès…

Dire que c’est une étude préliminaire (bien insister sur ce point) on utilise les mêmes types d’analyses que le bilan des oiseaux communs (STOC).

On a comparé les estimations sur les mêmes périodes avec les analyses statistiques (2014 2024).

## Données 

```{r}
Comparaison_ODJ_STOC <- read_delim("C:/Users/Suzanne.Bonamour/OneDrive - LPO/2) Data/7) ODJ bilan/1) Analyses/1) data/longTermTrends-Comparaison-ODJ-STOC.csv", 
    delim = ";", escape_double = FALSE, trim_ws = TRUE)
library(readr)

Comparaison_ODJ_SHOC <- read_delim("C:/Users/Suzanne.Bonamour/OneDrive - LPO/2) Data/7) ODJ bilan/1) Analyses/1) data/longTermTrends-Comparaison-ODJ-SHOC.csv", 
    delim = ";", escape_double = FALSE, trim_ws = TRUE)
```

## Listes des espèces comparables 

Mettre en avant le nombre d’esp pour lesquelles on peut faire des comparaison (pas de tendance incertaines)

## Comparaison ODJ - STOC/SHOC

Expliquer qu’il y a tant d’espèces avec des patterns différents et tant d’esp pour lesquelles on peut faire des comparaisons.

### Camembert comparaison printemps ODJ - STOC

**Figure à l’appui** : camembert hiver/été avec tendances opposées et similaires (dans similaire mettre les tendances identiques et les tendances différentes ie stable versus déclin ou augmentation – ne pas expliquer cela au grand public).

### Camembert comparaison hier ODJ - SHOC

**Figure à l’appui** : camembert hiver/été avec tendances opposées et similaires (dans similaire mettre les tendances identiques et les tendances différentes ie stable versus déclin ou augmentation – ne pas expliquer cela au grand public).

### Histogramme nombre d'espèces déclin/augmentation/stable

Peut-être compléter avec un histogramme permettant de voir le nombre d’esp en déclin et le nombre en augmentation. Cela permettra de mettre en avant le fait que l’ODJ a un intérêt et permet de mettre en avant des choses. **Ne faire ces analyses que sur les espèces principales de l’ODJ celles directement ciblées pour lesquelles on a le plus de données**

## Interprétation des résultats 

Bien préciser que cela ouvre de nouvelles pistes d’analyse et de suivi. On illustre cela avec quelques exemples (texte)

Bien mettre en avant que le pourcentage d’opposé est plus faible que le similaire (texte)

## Exemple d'espèce à mettre en avant

Pour chaque espèce mettre graphique de tendance commun ODJ et STOC/SHOC, une photo, un texte avec divers éléments sur l’espèce (écologie, conseils, explication tendance…)

Graphique : une ligne par suivi, avec la pente estimée pour chaque suivi, et des couleurs différentes par suivi, en plein quand sign, en pointillé quand non sign/stable

Se baser sur les sorties graphiques produites par Gwen

ATTENTION : penser à bien revérifier les tendances du STOC et SHOC qui seront publiées dans le rapport qui sortira à l’automne

### Verdier d’Europe

bon exemple. Tendance similaire pour les 2 suivis

### Sittelle torchepot

différence pour hiver avec explications

### Grosbec casse noyaux 

tendances opposées

### Rougegorge

tendances similaires été et hiver

### Mésange bleue

tendances similaires

### Pinson des arbres 

tendances similaires

```{r}
1
```
